【裁判字號】    97,審訴,1368
【裁判日期】    980206
【裁判案由】    返還押租金
【裁判全文】
臺灣臺北地方法院民事判決            97年度審訴字第1368號
原      告  和信電訊股份有限公司
法定代理人  甲○○
訴訟代理人  乙○○
被      告  仁愛世貿廣場管理委員會
法定代理人  丁○○
訴訟代理人  丙○○
            戊○○
            林麗珍律師
            徐正坤律師
            林雅慧律師
            詹凱勝律師
被      告  己○○原名蔡影.
上列當事人間請求返還押租金事件，本院於民國98年1月13日言
詞辯論終結，判決如下：
    主  文
被告己○○應給付原告新台幣伍拾萬捌仟肆佰陸拾元，及自民國
九十七年十二月二十七日起至清償日止，按年息百分之五計算之
利息。
原告其餘之訴駁回。
訴訟費用由被告己○○負擔。
本判決於原告以新台幣拾陸萬玖仟元為被告己○○供擔保後，得
假執行。
原告其餘假執行之聲請駁回。
    事  實  及  理  由
壹、程序方面：
    本件被告己○○經合法通知，均未於言詞辯論期日到場，核
    無民事訴訟法第386條各款之情形，爰依原告之聲請，由其
    一造辯論判決。
貳、實體方面：
一、原告主張：
（一）先位之訴部分：緣被告仁愛世貿廣場管理委員會（下稱仁
      愛世貿管委會）與原告間就坐落於台北市○○區○○路四
      段376號（下稱系爭大樓）之16樓頂樓平台簽訂行動電話
      基地台不動產租賃契約（下稱系爭租約），約定租賃期限
      自民國90年7月15日開始共計參期，每期5年，每期期滿自
      動續約。租金每年為壹期，每期租金為新台幣（下同）
      384,000元整，租金每租賃年調整乙次，每次調整5%，押
      租金新台幣60,000元，而於租賃期間原告均依約給付押金
      、租金予被告仁愛世貿管委會，最後一次係於96年7月13
      日給付自96年7月15日起至97年7月14日間之租金共計
      538,151元；豈料，被告仁愛世貿管委會竟以96年9月13日
      仁愛字第0058號函文通知原告，因住戶抗爭，請原告派員
      拆除所屬基地台，原告為保全基地台，雖已於96年9月14
      日拆除基地台，但被告於租賃期間未能提供合於使用收益
      之目的於原告，業經原告以96年10月5日之南港同德郵局
      存證信函第326號通知被告終止系爭租約，並返還預付之
      96年9月15日至97年7月14日計10個月租金共448,460元（
      538,151/12×10＝448,460元），及押金60,000元，。另
      被告仁愛世貿管委會曾以96年12月31日三張犁郵局存證信
      函第2196號告知原告係被告己○○冒用其名義簽約，始拒
      絕返還前揭金額，但被告己○○斯時既為被告仁愛世貿管
      委會之總幹事，仍屬有權代理簽訂租約之人，且租約上所
      蓋用之被告仁愛世貿管委會印章亦屬真正，原告基地台之
      設置復自90年7月15日至今而歷有年所，縱認被告己○○
      未得管委會之同意而與原告簽訂租約，被告仁愛世貿管委
      會亦應依民法第169條表見代理規定對原告負授權人之責
      任；故現因被告仁愛世貿管委會迄今仍未返還，為此提起
      本件訴訟，並先位請求被告仁愛世貿管委會如數給付前開
      租金及押金。
（二）備位之訴部分：退萬步言，如認原告前開對被告仁愛世貿
      管委會之先位之訴無理由，被告己○○係無權代理被告仁
      愛世貿管委會而與原告簽立系爭租約，亦應依民法第110
      條規定對原告負損害賠償責任，為此以主觀預備合併之方
      式，備位請求被告己○○賠償前開款項共計508,460元。
（三）並聲明：(1)先位聲明：被告仁愛世貿廣場管理委員會應給
      付原告508,460元，及自起訴狀繕本送達之翌日起至清償
      日起，按年息百分之五計算之利息。(2)備位聲明：被告己
      ○○應給付原告508,460元，及自起訴狀繕本送達之翌日
      起至清償日起，按年息百分之五計算之利息。(3)願供擔保
      ，請准宣告假執行。
二、被告己○○未於言詞辯論期日到場，亦未曾以書狀提出任何
    聲明或陳述，而被告仁愛世貿管委會則抗辯以：
（一）系爭租約上之甲方用印之印文並非被告之印章，被告否認
      系爭租賃契約之真正，且.依公寓大廈管理條例第3條第9
      項、第29條第2項規定，主任委員方為公寓大廈管理委員
      會之代表人，總幹事並非公寓大廈管理委員會之代表人，
      對外無代表公寓大廈管理委員會之權。被告己○○之「總
      幹事」職務，僅係基於與被告仁愛世貿管委會簽訂服務契
      約之保全公司與公寓大廈管理維護公司所派駐之現場服務
      人員之一，其與被告仁愛世貿管委會間並無聘僱或委任關
      係，被告己○○並非被告之代表人或法定代理人，自無權
      限對外代表被告仁愛世貿管委會為任何法律行為，原告於
      簽約時亦當知悉此情。
（二）況且，依電信法第33條第2、3項規定「第一類電信事業或
      公設專用電信設置機關因無線電通信工程之需要，得有償
      使用私有建築物，設置無線電臺。但以不妨礙原有建築物
      安全為限。前項使用之建築物如為公寓大廈，應取得公寓
      大廈管理委員會之同意。其未設管理委員會者，應經區分
      所有權人會議之同意，不適用公寓大廈管理條例第八條第
      一項之規定。」；公寓大廈管理條例第33條第2項規定「
      區分所有權人會議之決議，未經依下列各款事項辦理者，
      不生效力：…二、公寓大廈外牆面、樓頂平臺，設置廣告
      物、無線電台基地台等類似強波發射設備或其他類似之行
      為，設置於屋頂者，應經頂層區分所有權人同意；設置其
      他樓層者，應經該樓層區分所有權人同意。該層住戶，並
      得參加區分所有權人會議陳述意見。」而系爭租契約並未
      依法經本大樓之區分所有權人會議決議，更未經頂層區分
      所有權人之同意，原告對被告己○○並無權同意其設立基
      地台一事，實應知情。
（三）再者，被告仁愛世貿管委會係依公寓大廈管理條例第3條
      第9款規定所成立，屬區分所有權人選任住戶若干人為管
      理委員所設立之組織，同法第29條第2項規定主任委員為
      管理委員會之代表人，依前揭最高法院79年台上字第2012
      號判例，「代表」本無民法第169條之適用，否則，縱認
      「無權代表」有民法第169條之適用，公寓大廈管理條例
      第29條第2項明文規定主任委員對外代表公寓大廈管理委
      員會，是以原告明知被告己○○無權代表被告仁愛世貿管
      委會仍與其簽約，依民法第169條但書「第三人明知其無
      代理權或可得而知者，不在此限」之規定，原告亦無從主
      張表見代理。並聲明：(1)原告先位之訴駁回。(2)如受不利
      判決，願供擔保請准宣告免予假執行。
三、兩造不爭執事項：
（一）被告仁愛世貿管委會為依公寓大廈管理條例規定申請報備
      之公寓大廈管理組織，被告己○○則自87年8月1日起，先
      後受雇訴外人千翔保全股份有限公司與千翔管理維護股份
      有限公司、聯安保全股份有限公司與鼎積公寓大廈管理維
      護股份有限公司，並先後獲各該公司派駐至系爭大樓擔任
      總幹事職務。
（二）系爭租約係由被告己○○與原告接洽後，以自己任被告仁
      愛世貿管委會之代表人並蓋用被告仁愛世貿管委會名義之
      印文，與原告簽立該書面契約（即原證一），且租金之交
      付方式，係約明由原告匯入被告己○○個人名義之帳戶，
      而非被告仁愛世貿管委會所開立之帳戶。
（三）被告仁愛世貿管委會曾以96年9月13日仁愛字第0058號函
      通知原告因住戶抗爭，請原告派員拆除所屬基地台，並經
      原告於96年9月14日拆除之。
      上情並有原告所提出系爭租約、上開存證信函及回執影本
      等件為證，自堪信屬實。
四、而被告仁愛世貿管委會既以前詞置辯，則本件所應審究之爭
    點即為：(1)先位之訴部分：被告己○○是否有權代理被告仁
    愛世貿管委會與原告簽訂系爭租賃契約？若認否，被告仁愛
    世貿管委會有無任何行為表示授權被告己○○訂立系爭租約
    ，或知被告己○○為其代理人卻無反對之表示等，堪認足以
    構成表見代理之情形？又原告對被告己○○並無權代理被告
    仁愛世貿管委會締約一事，是否明知或可得而知？若認被告
    仁愛世貿管委會須受系爭租約所拘束，其應否對原告負返還
    前開租金與押金之責任？(2)備位之訴部分：被告己○○是否
    係無權代理被告仁愛世貿管委會簽立系爭租約？其應否對原
    告負民法第110條規定之損害賠償責任？茲就上開爭點分述
    如下：
（一）關於先位之訴部分，原告並不能證明被告己○○係基於被
      告仁愛世貿管委會授權而與其簽立系爭租約，亦難認被告
      仁愛世貿管委會有任何行為表示授權被告己○○訂立系爭
      租約，或知被告己○○為其代理人卻無反對之表示等行為
      ，且原告斯時亦應可知被告己○○並無權與其締約，自難
      認被告仁愛世貿管委會須依系爭租約約定，負返還前開押
      金及租金與原告之責任：
    1.按當事人主張有利於己之事實者，就其事實有舉證之責任
      ；又私文書之真正，他造當事人有爭執者，舉證人應負證
      明其真正之責，民事訴訟法第277條前段、第357條分別定
      有明文。而請求履行債務之訴，除被告自認原告所主張債
      權發生原因之事實外，應先由原告就其主張此項事實，負
      舉證之責任，必須證明其為真實後，被告於其抗辯事實，
      始應負證明之責任，此為舉證責任分擔之原則（最高法院
      43年台上字第377號判例意旨可資參照）。本件原告既不
      爭執斯時以被告仁愛世貿管委會代表人名義與其簽立系爭
      租約之被告己○○，並非被告仁愛世貿管委會斯時登記之
      主任委員，其僅係因受僱保全公司及管理維護公司而獲派
      擔任系爭大樓之總幹事，而依公寓大廈第29條第2項規定
      ，除規約另有規定外，主任委員方為管理委員會之代表人
      ，原告自當知悉斯時自任被告仁愛世貿管委會代表人而在
      系爭租約具名用印之被告己○○，並非被告仁愛世貿管委
      會辦理登記在案之法定代理人；其次，原告雖主張被告己
      ○○係受被告仁愛世貿管委會之授權，始得基於被告仁愛
      世貿管委會代理人地位與其簽約，惟此情亦為被告仁愛世
      貿管委會所否認，原告自應就被告己○○係有權代理一節
      負舉證責任，然而，原告主張系爭租約上經被告己○○用
      印之被告仁愛世貿管委會字樣印章，為被告仁愛世貿管委
      會所有一節，仍為被告仁愛世貿管委會所否認，而以系爭
      租約上之該印文內容，與被告仁愛世貿管委會自認係其所
      有之該管委會96年12月31日寄出之三張梨郵局第2196號存
      證信函（即原證五）上印文內容比對結果，二者之字體與
      字數排列順序均不相同，顯然二者並非同一印文，已難徒
      憑系爭租約上有被告仁愛世貿管委會字樣之印文存在一事
      ，即得謂該印文確屬被告仁愛世貿管委會所有；雖然原告
      復主張前開存證信函之印文係被告仁愛世貿管委會事後所
      變更者，惟其仍未能提出任何證據證明系爭租約上之印文
      確係被告仁愛世貿管委會所有者，至於其所聲請被告仁愛
      世貿管委會提出與訴外人台灣大哥大股份有限公司所簽立
      之租約，欲證明另份租約上所使用印文與系爭租約相同部
      分，亦經被告仁愛世貿管委會否認另份租約係其同意或授
      權他人所訂立，並稱另份租約同係遭被告己○○冒名所簽
      立，其且有對被告己○○提出刑事告訴及民事訴訟，並提
      出臺灣板橋地方法院檢察署97年度他字第1547號侵占等案
      件開庭通知書（即被證二）、本院民事庭97年度審訴字第
      385號通知書等影本各一份為佐，在原告並未能先證明所
      指另份租約確係被告仁愛世貿管委會所同意簽立之情況下
      ，自難認就此有調查之必要，併予敘明。因之，原告既未
      能就被告己○○係有權代理被告仁愛世貿管委會簽立系爭
      租約等事實，舉證以實其說，原告主張系爭租約應及於被
      告仁愛世貿管委會，自無理由。
    2.再按，民法第169條係規定，須本人有由自己之行為表示
      以代理權授與他人，或知他人表示為其代理人而不為反對
      之表示者，始須對於第三人負授權人之責任，且若第三人
      明知其無代理權或可得而知者，仍不在此限。本件原告雖
      又主張被告己○○縱非有權代理，被告仁愛世貿管委會仍
      應依表見代理規定對其負責，然如前述，公寓大廈管理條
      例既有明文規定除規約外，係以主任委員為代表人，關於
      被告仁愛世貿管委會斯時登記之法定代理人即主任委員為
      何人，原告本可向主管機關為查詢，加之原告復不爭執亦
      知悉被告己○○僅係任職總幹事，則其對被告己○○並非
      被告仁愛世貿管委會登記之法定代理人一事，當足以查知
      ，其竟在被告己○○未提出任何堪認曾經被告仁愛世貿管
      委會之法定代理人為授權之證明資料，甚且被告己○○所
      告知之租金給付方式，復係匯入非被告仁愛世貿管委會之
      帳戶，而為被告己○○個人名義帳戶，有系爭租約影本一
      份之記載供佐，原告率爾與被告己○○簽立系爭租約，除
      難認被告仁愛世貿管委會有何由自己之行為表示以代理權
      授與被告己○○，或知被告己○○表示為其代理人而不為
      反對之表示等行為外，再參諸依公寓大廈管理條例第33
      條第2項所規定，在公寓大廈外牆面、樓頂平臺，設置無
      線電台基地台等類似強波發射設備或其他類似之行為，設
      置於屋頂者，應經頂層區分所有權人同意，原告既經營無
      線通訊為業，自應熟悉上開規定，其亦不爭執未令被告己
      ○○就此為說明並提出相關資料，實均可見依當時情狀，
      原告本有知悉被告己○○並無權代理被告仁愛世貿管委會
      之可能，依前揭民法第169條但書規定，原告亦不得對被
      告仁愛世貿管委會主張表見代理規定之適用。另以，原告
      主張該基地台自90年7月15日起即已設置而存在多年，於
      設置時因須搬入器材設備，進而謂被告仁愛世貿管委會有
      知情卻不為反對意思表示之部分，亦為被告仁愛世貿管委
      會所否認，並進一步辯稱系爭大樓均作為辦公室用途，區
      分所有權人或住戶平時均不會使用頂樓，對其上機具是否
      為基地台器材，亦難僅憑外觀得知，且系爭大樓並未要求
      進入人員要求須更換證件或登記等情，原告對系爭大樓有
      如被告仁愛世貿管委會所述使用狀況等情，既亦不爭執，
      參諸一般商業使用大樓之區分所有權人多係出租他人使用
      ，住戶亦少有使用頂樓之需要，縱使曾至頂樓，對於其上
      存在之機具設備用途為何，亦難認有足以查知屬基地台設
      備並進一步告知管委會等情存在，自無從徒以原告有設置
      基地台一事，即足認被告仁愛世貿管委會於設置時即得知
      情，卻不為反對之意思表示，是就此亦無法為有利原告之
      認定。綜上所述，原告先位之請求，均無足採，被告仁愛
      世貿管委會辯稱系爭租約與其無涉而對其無拘束力，應為
      有據。
（二）關於備位之訴部分，被告己○○既係無權代理被告仁愛世
      貿管委會簽立系爭租約，其個人自應依民法第110條規定
      ，就所收受之前開押金及租金共計508,460元，對原告負
      損害賠償責任：
      按無權代理人之責任，係基於民法第110條之規定而發生
      之特別責任，祇要相對人係屬善意，即不知自命代理人無
      代理權，縱使相對人因過失而不知，無權代理人仍應負其
      責任；又相對人依該法條規定請求損害賠償，不得超過相
      對人因契約有效所得利益之程度。本件被告己○○係無權
      代理被告仁愛世貿管委會而與原告簽立系爭租約一事，既
      如前述，而原告雖有知悉被告己○○係無權代理之可能，
      惟其既主張斯時並不知情，被告己○○復經合法通知未於
      言詞辯論期日到場，亦未提出任何答辯書狀供本院斟酌，
      依民事訴訟法第280條第1項前段、第3項之規定，應視同
      自認，自堪認原告上開主張屬實，則原告縱有過失，仍係
      善意不知被告己○○為無權代理人，致交付被告己○○押
      金60,000元及預付之租金448,460元，而受有共計508,460
      元之損害，此亦有系爭租約3條第1、2項關於押金及租金
      之數額約定記載可明，並據原告提出交付之金額明細收據
      影本一份為證，應堪認原告主張之金額與事實相符，是依
      民法第110條規定，其請求被告己○○如數賠償，並加計
      本件起訴狀繕本送達被告己○○翌日即97年12月27日起至
      清償日止，按年息5%計算之法定遲延利息，洵為有理。
五、從而，原告依系爭租約之法律關係，及民法關於代理及表見
    代理之規定，先位請求被告仁愛世貿管委會給付其508,460
    元，及自起訴狀繕本送達被告仁愛世貿管委會之翌日起至清
    償日起，按年息5%計算之利息，並無理由；至於其備位之訴
    依民法第110條關於無權代理之規定，請求被告己○○賠償
    其508,460元，及自起訴狀繕本送達被告己○○之翌日即97
    年12月27日起至清償日起，按年息5%計算之利息，則有理由
    ，應予准許。
六、本件為判決基礎之事證已臻明確，兩造所為之其他主張、陳
    述並所提之證據，經審酌後，認均與本件之結論無礙，不再
    一一論述，併予敘明。
七、原告就勝訴部分，陳明願供擔保以代釋明，聲請宣告假執行
    ，經核與民事訴訟法第390條第2項規定並無不合，爰酌定相
    當擔保金額准許之。
八、訴訟費用負擔之依據：民事訴訟法第79條。
中    華    民    國    98    年    2     月    6     日
                  民事第六庭    法  官  林麗真
以上正本係照原本作成
如對本判決上訴，須於判決送達後20日內向本院提出上訴狀
中    華    民    國    98    年    2     月    9     日
                                書記官  黃士元


司法院資訊處製作；財團法人民間司法改革基金會備份。
